【裁判字號】    97,台上,339
【裁判日期】    970124
【裁判案由】    貪污
【裁判全文】
最高法院刑事判決              九十七年度台上字第三三九號
上  訴  人  台灣高等法院台南分院檢察署檢察官
被      告  甲○○
            乙○○
                    號
上 列一 人
選任辯護人  王炳輝律師
            林志忠律師
被      告  丁○○  男民國○○年○月○日生
                    身分證統一編號：Ｚ000000000
                    住台灣省雲林縣林內鄉林茂村茂興24號
            丙○○  男民國○○年○月○○日生
                    身分證統一編號：Ｚ000000000
                    住台灣省台中市○○區○○街68號3樓之7
上列上訴人因被告等貪污案件，不服台灣高等法院台南分院中華
民國九十六年十月三十日第二審更審判決（九十五年度上更(二)字
第二四七號；起訴案號：台灣雲林地方法院檢察署九十一年度偵
字第九０九、四七六八號），提起上訴，本院判決如下：
    主  文
原判決關於丁○○部分撤銷，發回台灣高等法院台南分院。
其他上訴駁回。
    理  由
一發回部分：
本件原判決認定被告丁○○自民國九十年二月至三月二十八日擔
任雲林縣警察局斗六分局刑事組偵查員（於九十年三月二十八日
調任台西分局偵查員，九十年十一月間停職），為依據法令從事
犯罪調查職務之公務員。被告乙○○（綽號洗面仔）、甲○○（
綽號菜脯）及丙○○三人（檢察官對此三人部分之上訴，應予駁
回，詳後述）則分別為祥龍營造有限公司（下稱祥龍公司）之總
經理、副總經理及工地主任。緣祥龍公司於八十九年二月三日向
榮民工程股份有限公司營建二部（下稱榮工公司）承攬「第二高
速公路後續計劃雲林嘉義段第Ｃ３４５標古坑大林段及古坑收費
站、休息站、系統交流道及梅山交流道工程」（下稱Ｃ３４５標
），主要負責施作項目為土方近運、路幅開挖及路堤填築等工作
。該工程係採「區內平衡」設計，亦即工程開挖之土方只能用於
本標區，不得外運至其他工區。又該項工程發包單位為交通部台
灣區國道新建工程局（下稱國工局），設計監造單位是中興工程
顧問股份有限公司（下稱中興公司）。在該時期，祥龍公司亦在
附近向大陸工程股份有限公司（下稱大陸公司）承攬「東西向快
速公路（台西－古坑）道路填築工程Ｅ５０８標」（下稱Ｅ５０
８標），該工程須自費購土，因而亟需土方挹注。乙○○、甲○
○及丙○○三人，見有機可乘，明知第二高速公路Ｃ３４５標上
的土方係國有土方，竟基於意圖為自己不法所有之犯意聯絡，自
九十年二月初某日起利用祥龍公司名義，接續將Ｃ３４５標國有
土方賣予不知情之業者蕭文芳及葉水源（綽號蚯蚓）（蕭文芳及
葉水源二人係合夥關係）之車隊，每車次新台幣（下同）四百元
，土方之挖運則由蕭文芳等人自行負責。丁○○於九十年二月七
日夜間，至祥龍公司承包之Ｅ５０８標溝壩工區，沒收運送土方
之土尾簽單二十七張，並要求停止運輸土方，乙○○及甲○○得
知上情後，旋即透過朋友李武男居間安排，與丁○○私下會面，
其後彼此迭有往來。丁○○經乙○○、甲○○說明後，明知Ｃ３
４５標土方不得外運及乙○○等人有竊盜國有土方之情，竟假借
其職司犯罪偵查職務之權力及機會，並基於共同竊取土方販賣之
犯意聯絡，於九十年三月間某日，乙○○及甲○○為免其盜採行
為被阻撓或遭移送法辦，乃同意丁○○加入。丁○○即與乙○○
、甲○○、丙○○等人意圖為自己不法之所有，並基於犯意之聯
絡，於九十年三月間某日，由丁○○介紹不知情之友人謝清裕（
外號阿裕）及謝浚瑋（綽號阿肥）（謝清裕、謝浚瑋二人係合夥
關係）向乙○○、甲○○購買Ｃ３４５標之土方盜挖外運販售，
自同年月十九日前某日起，由乙○○以每車次四百五十元之代價
，接續將Ｃ３４５標土方賣予不知情之土方業者謝清裕及謝浚瑋
，而竊取Ｃ３４５標土方，土方之挖運均由謝清裕、謝浚瑋自行
負責，計販售予謝清裕及謝浚瑋二人共二萬八千三百二十二立方
公尺之土方。因Ｃ３４５標之土方外運販售，同時期除丁○○介
紹之謝浚瑋、謝清裕外，乙○○、甲○○、丙○○尚販賣予不知
情的葉水源、蕭文芳；乙○○等人總計販售予蕭文芳及葉水源二
人二萬五千五百立方公尺之土方（丁○○加入後，合計販賣二萬
立方公尺土方）。丁○○與乙○○、甲○○、丙○○等四人除共
同竊取前開國土販售與蕭文芳、葉水源、謝清裕、謝浚瑋外，並
與乙○○、甲○○、丙○○三人共同利用不知情之土方運輸業者
賴星旭之車隊，將Ｃ３４５標之土方盜取外運至祥龍公司承包之
Ｅ５０８標工區及東西向快速公路祥龍公司台三線溝壩工區旁租
用之農地內，計二萬五千立方公尺之土方；其四人並共同利用不
知情之土方運輸業者謝清裕之車隊，將Ｃ３４５標之土方盜取外
運至祥龍公司承包之Ｅ５０８標工區內，計十九車次三百六十立
方公尺等情。因而撤銷第一審關於論處丁○○共同竊取公有財物
罪刑部分之判決，改判論處丁○○公務員假借職務上之權力、機
會，共同竊盜罪刑，固非無見。
惟查：(一)、有罪判決書之事實一欄，為判斷適用法令當否之準據
，應將法院依職權認定之犯罪事實，詳記於事實欄，然後於理由
內逐一說明其憑以認定之證據，使事實與理由兩相一致，始稱適
法。倘若事實欄無此記載，而理由內加以說明，則判決理由失其
依據，自屬於法有違。原判決理由欄四說明被告丁○○就本件竊
盜犯行，與甲○○等三人間，有犯意聯絡及行為分擔，均為共同
正犯。然查原判決事實欄僅記載丁○○介紹不知情之友人謝清裕
、謝浚瑋向乙○○、甲○○購買Ｃ３４５標之土方盜挖外運販售
之行為，並未記載丁○○就竊盜國有土方犯行，有何行為分擔，
足見上開理由之說明，失其事實之依據，難謂適法。(二)、原判決
既認定丁○○明知Ｃ３４５標土方不得外運及乙○○等三人有竊
盜國有土方之情，竟基於加入為共同竊取國有土方販賣之犯意，
乙○○及甲○○亦為免其盜賣國有土方行為被阻撓或遭移送法辦
，而同意丁○○加入等情（見原判決第三頁第七行至第十二行）
，而丁○○就其刑事責任區內乙○○等人竊取國有土方之犯行，
丁○○既知悉，自應加以取締並移送法辦，如其知情竟因圖自己
及他人之不法利益（朋分盜賣國有土方所得贓款），而不加以查
緝，並進而參與其事，自係利用其刑事偵查員之職務上權力、機
會為之，似已有瀆職犯行，能否謂非貪污治罪條例第六條第一項
第五款之對於非主管或監督事務圖利罪之行為，即非無研求餘地
。究竟實情為何？原審未詳查剖析明白，即遽謂丁○○係犯共同
竊盜罪，並依刑法第一百三十四條加重其刑，亦有未合。檢察官
上訴意旨指摘原判決關於丁○○部分不當，尚非全無理由，應認
有發回更審之原因。
二上訴駁回部分：
按刑事訴訟法第三百七十七條規定，上訴於第三審法院，非以判
決違背法令為理由，不得為之。是提起第三審上訴，應以原判決
違背法令為理由，係屬法定要件。如果上訴理由狀並未依據卷內
訴訟資料，具體指摘原判決不適用何種法則或如何適用不當，或
所指摘原判決違法情事，顯與法律規定得為第三審上訴理由之違
法情形，不相適合時，均應認其上訴為違背法律上之程式，予以
駁回。本件檢察官上訴意旨略稱：(一)、依原判決認定之事實，丁
○○所為，應構成貪污治罪條例第六條第一項第四款之對於非主
管或監督事務，明知違背法令，直接或間接圖利罪，被告乙○○
、甲○○、丙○○三人與丁○○有犯意聯絡，共同竊盜國有土方
，亦應構成圖利罪之共犯等語。
惟查原判決認定被告乙○○、甲○○、丙○○三人有本件共同竊
盜犯行，已詳其所憑證據及認定之理由，並於法定刑內量處其
刑，且指駁說明被告等否認犯罪，何以為不足採信之理由，所為
論斷，均有卷存證據資料可資覆按。上訴意旨雖謂被告乙○○等
三人亦應成立公務員對於非主管或監督事務，明知違背法令，直
接或間接圖利罪之共犯云云，惟按貪污治罪條例第六條第一項第
四款之圖利罪，係屬身分犯，以依據法令從事公務之人員或受公
務機關委託承辦公務之人為犯罪主體，無此身分者若僅單純為有
此身分者圖利之對象，則該無此身分者與有此身分者間，具對向
關係，行為縱有合致，並使該無此身分者因而獲得不法利益，然
彼此之行為各有其目的，尚不能遽論以上開圖利罪之共同正犯。
本件被告丁○○所為縱成立上述圖利罪，被告乙○○等三人亦係
丁○○圖利之對象，依上開說明，尚難令乙○○等三人負上開圖
利罪共犯之刑責，上訴意旨依憑己見謂乙○○等三人亦應共犯圖
利罪云云，指摘原判決適用法則不當，自非合法之上訴理由，其
此部分之上訴為違背法律上之程式，應予駁回。
據上論結，應依刑事訴訟法第三百九十七條、第四百零一條、第
三百九十五條前段，判決如主文。
中    華    民    國  九十七  年    一    月  二十四  日
                      最高法院刑事第七庭
                          審判長法官  陳  正  庸
                                法官  賴  忠  星
                                法官  林  秀  夫
                                法官  宋      祺
                                法官  李  伯  道
      本件正本證明與原本無異
                                      書  記  官
中    華    民    國  九十七  年    一    月   三十   日
                                                      Ｑ


司法院資訊處製作；財團法人民間司法改革基金會備份。
